【裁判字號】    98,易,260
【裁判日期】    980826
【裁判案由】    恐嚇取財
【裁判全文】
臺灣高雄地方法院刑事判決               98年度易字第260號
公  訴  人  臺灣高雄地方法院檢察署檢察官
被      告  乙○○
上列被告因恐嚇取財案件，經檢察官聲請以簡易判決處刑（97年
度偵字第18280 號、第26843 號），本院認不應以簡易判決處刑
，改依通常程序審理，判決如下：
    主  文
乙○○無罪。
    理  由
一、按被告以外之人於審判外之陳述，雖不符刑事訴訟法第159
    條之1 至第159 條之4 之規定，而經當事人於審判程序同意
    作為證據，法院審酌該言詞陳述或書面陳述作成時之情況，
    認為適當者，亦得為證據；又當事人、代理人或辯護人於法
    院調查證據時，知有第159 條第1 項不得為證據之情形，而
    未於言詞辯論終結前聲明異議者，視為有前項之同意，刑事
    訴訟法第159 條第1 項、第159 條之5 分別定有明文。查本
    件證人即蘋果森林大廈住戶陳秋年、許秀枝、楊永明、蔡瓊
    枝、李中正於警詢時所為陳述，核屬被告以外之人於審判外
    之陳述，被告乙○○既否認上開證人警詢陳述之證據能力，
    依前開說明，自不得作為證據。至本判決所引用其他各項證
    據（含傳聞證據、非傳聞證據及符合法定傳聞法則例外之證
    據）之證據能力，檢察官及被告於本院審理時均表示無意見
    ，並同意引為證據，且於本院言詞辯論終結前，對於卷附具
    有傳聞證據性質之證據，既均已知其情，卻未聲明異議，本
    院認該具有傳聞證據性質之證據，亦無任何違法取證之不適
    當情形，以之作為證據使用係屬適當，自均具有證據能力。
二、聲請簡易判決處刑略以：被告乙○○係居住在高雄市○○區
    ○○路31 7號「蘋果森林大廈」4 樓之1 之住戶，甲○○則
    係上開「蘋果森林大廈」3 樓之1 之住戶；乙○○於民國96
    年2 月21日晚間8 時15分許返家時，發現住處客廳陽台鐵窗
    遭人打開及破壞玻璃門侵入屋內行竊，損失約新臺幣 (下同
    ）50萬元後，竟意圖為自己不法之所有，於96年3 月13日上
    午8 時許，以電話號碼00-0000000號撥打予甲○○，對甲○
    ○恫稱：給我25萬元，不然我就拆妳的房子及遮陽板，不然
    就告妳，如果不給一定告的成，…若告不贏妳，也要檢舉妳
    住處遮陽板違建等語，致甲○○心生畏懼，然因甲○○未交
    付款項予乙○○而未得逞，因認被告涉犯刑法第346 條第3
    項、第1 項之恐嚇取財未遂罪嫌等語。
三、按檢察官就被告犯罪事實，應負舉證責任，並指出證明之方
    法；又犯罪事實應依證據認定之，無證據不得認定其犯罪事
    實；不能證明被告犯罪者，應諭知無罪之判決，刑事訴訟法
    第161 條第1 項、第154 條第2 項、第301 條第1 項分別定
    有明文。申言之，犯罪事實之認定應憑證據，如未能發現相
    當證據，或證據不足以證明，自不能以推測或擬制之方法，
    作為裁判基礎；且認定犯罪事實所憑之證據，雖不以直接證
    據為限，間接證據亦包括在內，然而無論直接證據或間接證
    據，其為訴訟上之證明，須於通常一般之人均不致有所懷疑
    ，而得確信其為真實之程度者，始得據為有罪之認定，倘其
    證明尚未達到此一程度，而有合理之懷疑存在而無從使事實
    審法院得有罪之確信時，即應由法院為諭知被告無罪之判決
    ，最高法院40年台上字第86號、76年台上字第4986號判例意
    旨可資參照。次按刑法第346 條第1 項之恐嚇罪，係以意圖
    為自己或第三人不法所有為構成要件之一，若僅以恐嚇方法
    使人交付財物，而並無不法所有之意圖者，縱令其行為或可
    觸犯他項罪名，要無由成立本條之恐嚇罪，最高法院24年上
    字第3666號亦著有判例足參。再按刑法第346 條第1 項之恐
    嚇取財罪所規範之恐嚇行為之內容，不以加害生命、身體、
    自由、名譽或財產為限，而且也不以違法者為必要，即使以
    法律所許可之方法，做為恐嚇取財之手段，亦可成立本罪，
    惟應就目的與手段關係加以判斷，倘行為具有社會倫理價值
    判斷之可非難性，即可成立該罪（參照學者林山田《刑法各
    罪論》（上冊），2005年9 月修訂五版，第503 至第504 頁
    ），簡言之，恐嚇之手段如為法律所許可之方法，則須以其
    「手段、目的關係之社會可非難性」為標準，若行為人之手
    段、目的均為合法，且其內在關聯性亦屬合法，尚無構成本
    罪之餘地。
四、公訴意旨認被告涉犯恐嚇取財未遂罪嫌，無非係以被告之供
    述、證人即告訴人甲○○之指述、證人陳秋年、許秀枝、楊
    永明、蔡瓊枝等人之證述為其論據。訊據被告堅詞否認有何
    恐嚇取財之犯行，辯稱：小偷自甲○○3 樓住處之違建露台
    ，攀爬到伊4 樓住處打破窗戶進入行竊，伊有當面跟甲○○
    說因為她的違建造成伊損失50萬元，希望雙方各負擔25萬元
    ，後來因協調不成，才請她拆除違建，伊在96年3 月13日雖
    有打電話給甲○○，但沒有恐嚇她，也沒說要告她等語，經
    查：
  (一)被告於96年3 月13日撥打電話予告訴人，並告以「給我25萬
    元，不然我就拆妳的房子及遮陽板，不然就告妳，如果不給
    一定告的成，…若告不贏妳，也要檢舉妳住處遮陽板違建」
    等語一節，業據證人甲○○迭於偵查中及本院審理時具結證
    述：96年2 月28日晚上，乙○○夫妻謊稱要討論如何防小偷
    ，請管理員叫伊去管理室，伊過去後，他們把伊帶到媽媽教
    室旁邊，說他們遭竊損失很多錢，要伊賠他錢，如果不賠就
    要告伊，告贏的話就要扣押伊的房子，說台北有案例，一定
    告得贏，如果告不贏，就要去檢舉伊的違建，拆除伊的房子
    ，直到伊還錢為止。96年3 月11日乙○○的太太打電話給伊
    ，叫伊一定要給他錢，要不然就會告伊，都說一樣的話，伊
    有跟他太太說，這個與伊無關，並表示願意做一個鐵窗給他
    們，讓他們有安全感，但96年3 月13日乙○○打電話給伊說
    ：「你要做鐵窗給我，我們不要，你一定要給我25萬元，不
    然我就是要告你，告不贏你，也要拆你違建」等語明確（見
    他字卷第18至19頁、本院易字卷第81頁），其前後證述一致
    ，且核與證人陳秋年於偵查中證述：被告叫伊跟甲○○講，
    只要甲○○賠他25萬元，就不會檢舉違建的事情等語相符（
    見他字卷第19頁），參以被告亦自承確有認其住處係因告訴
    人搭建之違章建築而遭竊，請求告訴人賠償損失25萬元之情
    ，足見被告確有以上開言語告知告訴人，請求告訴人賠償25
    萬元之損失，否則將舉發告訴人之違建，或提起告訴請求賠
    償之舉，是此部分之事實，堪以認定，被告辯稱其並未說要
    對告訴人提告云云，不足採信。
  (二)被告固有以上開言語告知告訴人之行為，公訴意旨亦據此推
    認渠有恐嚇取財未遂之犯行，惟查，被告於96年2 月21日晚
    上8 時15分許返家時，發現陽台窗戶玻璃遭歹徒破壞，而侵
    入屋內行竊，遂於2 月22日由其妻黃惠美至高雄市政府警察
    局左營分局博愛四路派出所（下稱博愛四路派出所）報案等
    情，業據被告供明在卷，並有高雄市政府警察局左營分局98
    年4 月1 日高市警左分偵字第0980007978號函暨檢附之黃惠
    美96年2 月22日之警詢筆錄、報案三聯單、受理各類案件紀
    錄表、派出所員警工作紀錄表及失竊財物之保單、保證書等
    資料1 份在卷可稽（見本院易字第8 至19頁），本院審酌被
    告之妻黃惠美於96年2 月22日中午11時許，至博愛四路派出
    所報案，與其供稱失竊時間即96年2 月21日晚間相隔甚近，
    尚難謂有何悖於常理之處，並能提出損失財物之保單、保證
    書等資料以證其說，被告此部分之供述應非虛妄；況上開受
    理各類案件紀錄表，亦載明「待清點財物損失後，再到所製
    作筆錄」等語，核與黃惠美於警詢時證述：伊於96年2 月21
    日晚上8 時15分許發現住處失竊，因採證及清點失竊財物，
    故延至96年2 月22日中午才至派出所報案等語相符（見本院
    易字卷第11頁），亦徵其應已於96年2 月21日向警方報案，
    嗣清點財物後始親自至派出所製作筆錄，是依上開說明，被
    告供稱其住處失竊一節，應堪信為真實。又告訴人所有之高
    雄市○○區○○路317 號3 樓之1 房屋確有違章建築之事實
    ，業據其證述在卷（見本院易字卷第81至82頁），並有高雄
    市政府工務局違章建築處理大隊98年4 月24日高市工違隊二
    字第0980001190號函暨檢附之違建流程資料表、行政處分書
    、拆除紀錄表、照片等相關資料1 份附卷可參（見本院易字
    卷第25至33頁），足證告訴人確有於上開房屋違規搭建露台
    之事實，是以，被告主觀上認定竊賊係攀爬於該違建露台上
    ，始得侵入其住處行竊，亦未悖於事理。從而，被告主觀上
    既認定竊賊係自告訴人住處之違建露台侵入其住處行竊，致
    其受有損害，而欲向告訴人請求損害賠償，自難認被告主觀
    上有為自己不法所有之意圖。檢察官僅以被告向告訴人告以
    上開言語，推認其有恐嚇取財之犯意，稍嫌速斷。此外，檢
    察官亦未提出證據證明被告向告訴人請求25萬元之賠償，主
    觀上確有為自己不法所有之意圖，尚與恐嚇取財罪之構成要
    件不符，揆諸前揭判例意旨及說明，自無從以恐嚇取財之罪
    名相繩。
  (三)再者，被告主觀上既認告訴人之違建係致其遭受損害之原因
    ，自得透過提起訴訟之方式請求賠償，提起告訴即屬被告之
    合法權利；又告訴人確有搭蓋違建露台之事實，已如上述，
    人民本得檢舉違章建築，被告既認該違建得助宵小攀爬行竊
    ，將使其生命、財產安全遭受威脅，而欲向主管機關檢舉拆
    除，尚屬人之常情，堪稱合理，自難謂為非法之手段。而被
    告雖向告訴人告以：「給我25萬元，不然我就拆妳的房子及
    遮陽板，不然就告妳，如果不給一定告的成，…若告不贏妳
    ，也要檢舉妳住處遮陽板違建」等語，然依證人甲○○歷次
    證言，均足徵被告並非無故對其恫嚇以拆屋等語，係因認為
    告訴人房屋違規搭建露台，使竊賊得以攀附站立破壞門窗，
    而致被告住處遭竊，故擬向告訴人索賠甚明，則依民法第18
    4 條第1 項前段規定：「因故意或過失，不法侵害他人之權
    利者，負損害賠償責任」，被告既認告訴人之違建乃致其遭
    竊之原因，而希冀自告訴人獲得損害賠償，尚屬合法之目的
    （請求損害賠償），而其所採取者亦為合法之手段（提起告
    訴請求賠償或檢舉違建排除侵害狀態），且二者間具有內在
    關聯性，而得合理連結，自難認被告上開手段及目的間具有
    可非難性，亦即不具有違法性，是揆諸前揭說明，尚難憑此
    遽認被告有恐嚇取財之犯行。
  (四)綜上所述，公訴人所舉前開證據，尚不足使本院達於通常一
    般之人均不致有所懷疑，而得確信被告主觀上有為自己不法
    所有之意圖，且被告採取之手段及目的均為合法，其內在關
    聯性亦屬合理，尚難認有何違法性，致使本院無從形成有罪
    之確信，則依罪證有疑利於被告之證據法則，即不得遽為不
    利被告之認定。此外，本院復查無其他積極證據足認被告有
    檢察官所指之上述犯行，揆諸首揭說明，自應為被告無罪之
    諭知。
據上論斷，應依刑事訴訟法第452 條、第301 條第1 項，判決如
主文。
本案經檢察官鄭益雄到庭執行職務。
中    華    民    國    98    年    8     月    26    日
                  刑事第十八庭  審判長法  官  蔡廣昇
                                      法  官  王  琁
                                      法  官  周佳佩
以上正本證明與原本無異。
檢察官如不服本判決，應於收受判決後10日內向本院提出上訴書
狀。
中    華    民    國    98    年    8     月    26    日
                                      書記官  王壹理


司法院資訊處製作；財團法人民間司法改革基金會備份。
